臺灣高等法院民事判決
110年度上字第200號
上  訴  人  林佳儒  
訴訟代理人  李立普律師
            趙家緯律師
被 上訴 人  林郁慧  
訴訟代理人  陳信亮律師
上列當事人間請求返還借款事件，上訴人對於中華民國109年12
月31日臺灣臺北地方法院109年度訴字第809號第一審判決提起上
訴，本院於111年7月19日言詞辯論終結，判決如下：
    主      文
上訴駁回。
第二審訴訟費用由上訴人負擔。
    事實及理由
一、本件上訴人主張：被上訴人前於民國104年10月5日與訴外人
    張嘉文、周宗樺、周佳儀（下均稱其名）簽訂合作協議書，
    協議成立恩易國際股份有限公司（下稱恩易公司），並由被
    上訴人擔任恩易公司之監察人。兩造為多年好友，因恩易公
    司資金不足，被上訴人乃於105年3月間向上訴人借款新臺幣
    （下同）300萬元（下稱系爭借款），後再以股東往來之名
    義將系爭借款金額匯入恩易公司，足見系爭借款為上訴人借
    貸予被上訴人之款項，兩造成立消費借貸契約。嗣被上訴人
    在上訴人數度催討下仍未還款，僅承諾於108年3月1日返還
    ，且同意自106年3月1日起逐年給付上訴人每年利息36萬元
    ，並透過恩易公司開立發票人為恩易公司、發票日分別為10
    6年3月1日、107年3月1日、108年3月1日、金額均為36萬元
    之支票3紙（下稱系爭3紙利息支票）作為系爭借款利息之擔
    保；其後因被上訴人央求上訴人不要立即將系爭3紙利息支
    票兌現，便再透過恩易公司開立發票人為恩易公司、發票日
    為108年3月1日、金額為300萬元之支票1紙（下稱系爭300萬
    元支票），以金額共計408萬元之系爭3紙利息支票與系爭30
    0萬元支票（以下併稱系爭4紙本息支票），作為系爭借款加
    計利息之擔保。而上訴人於近日獲知恩易公司遭廢止之事實
    後，旋即向被上訴人商討系爭借款償還事宜，然被上訴人避
    不見面。上訴人遂提示系爭4紙本息支票，竟遭以存款不足
    為由退票。爰依消費借貸之法律關係，請求被上訴人如數返
    還系爭借款本息等語。並聲明：被上訴人應給付上訴人408
    萬元，及自108年3月2日起至清償日止按年息百分之五計算
    之利息。原審為上訴人敗訴之判決，上訴人聲明不服，提起
    上訴。並上訴聲明：㈠原判決廢棄。㈡被上訴人應給付上訴人
    408萬元，及自108年3月2日起至清償日止，按年息百分之五
    計算之利息。㈢願供擔保，請准宣告假執行。
二、被上訴人則以：恩易公司為訴外人黃亞友即被上訴人之配偶
    （下稱其名）與張嘉文等人所合資成立，然因黃亞友為馬來
    西亞華僑身分，故借用被上訴人之名義出資並擔任名義上之
    監察人，被上訴人未曾參與恩易公司任何事務，亦未曾出面
    向上訴人借貸系爭借款後再以股東往來名義轉匯借給恩易公
    司。系爭借款實際上為黃亞友代表恩易公司向上訴人之借款
    ，並由黃亞友提供恩易公司帳戶予上訴人，由上訴人直接將
    系爭借款匯予恩易公司，而非由被上訴人交給恩易公司，且
    系爭4紙本息支票均係恩易公司直接簽發予上訴人，支票受
    款人均載明為上訴人。若本件係由被上訴人向上訴人借款後
    、再由被上訴人轉借給恩易公司，恩易公司之還款對象應為
    被上訴人，而非上訴人，且恩易公司若開立支票予被上訴人
    ，再由被上訴人轉交予上訴人充為被上訴人向上訴人借款或
    還款之憑證，理應由被上訴人於支票為背書後轉讓予上訴人
    ，然本件被上訴人並未在系爭4紙本息支票上背書，自不足
    以證明系爭4紙本息支票為被上訴人所轉交給上訴人。綜上
    ，系爭借款之當事人為上訴人與恩易公司，並非兩造等語。
    並答辯聲明：㈠上訴駁回。㈡若受不利判決，願供擔保請准宣
    告免為假執行。
三、兩造不爭執事項（見本院卷一第68頁）：
　㈠上訴人於支付命令聲請狀所附聲證1至5均真正。
　㈡被上訴人於104年10月5日與張嘉文、周宗樺、周佳儀三人簽定合作協議書，成立恩易公司，由被上訴人擔任監察人。
　㈢恩易公司於105年3月1日有匯入款300萬元。　　
四、上訴人主張兩造間就系爭借款成立消費借貸關係，被上訴人
    屆期迄未返還等情，為被上訴人所否認，並以前揭情詞置辯
    ，是本件爭點厥為：兩造間就系爭借款有無成立消費借貸關
    係？上訴人請求被上訴人返還系爭借款之本息，有無理由？
    茲分敘如下：
　㈠按當事人主張有利於己之事實者，就其事實有舉證之責任，
    民事訴訟法第277條前段定有明文。所謂消費借貸者，於當
    事人間本於借貸之意思合致，而有移轉金錢或其他代替物之
    所有權於他方之行為，即得當之（民法第474條規定參照）
    ，是當事人雙方存有消費借貸之約定即借貸意思表示合致，
    貸與人並已將約定金錢交付者，即可認消費借貸關係存在，
    而當事人主張與他方有金錢借貸契約存在者，自應就該借貸
    意思表示合致及借款交付之事實，負舉證之責任。本件被上
    訴人既否認兩造間就系爭借款有消費借貸之意思表示合致及
    借款交付之事實，上訴人就此部分應負舉證之責，合先敘明
    。
　㈡查上訴人主張本件借款交付之事實，乃被上訴人先向上訴人
    借貸系爭借款，被上訴人再以股東往來之名義匯入該筆借款
    給恩易公司（見原審卷第155頁）。惟查，上訴人係於105年
    3月1日直接匯款2筆共300萬元至恩易公司華南商業銀行北蘆
    洲分行帳戶，此有華南商業銀行存款往來明細表暨對帳單（
    見原審卷第151頁）存款人代號記載「林佳儒」可稽，上訴
    人於本院訊問時亦陳述：「（法官提示原審卷第151頁問：
    這兩筆是否你本人的匯款？）是的」等語（見本院卷二第84
    頁），足見前開300萬元款項係由上訴人直接交付（匯入）
    予恩易公司，並未經由被上訴人，上訴人復未提出其他具體
    證據資料證明上訴人有將系爭借款交付予被上訴人之事實，
    則上訴人前開主張無足憑採。至上訴人後改稱其係依被上訴
    人指示，始將系爭借款匯入恩易公司帳戶乙節，亦為被上訴
    人所否認，上訴人就此亦未舉證以實其說，自難採信。再觀
    諸上訴人主張作為系爭借款還款擔保之系爭4紙本息支票，
    發票人均為恩易公司，受款人均為上訴人，且皆未顯示有被
    上訴人之背書等情，有系爭4紙本息支票影本在卷可憑（見
    司促卷第22至23頁），是系爭借款之交付係直接存在於上訴
    人與恩易公司之間，並未透過被上訴人，應堪認定。
　㈢上訴人以證人張嘉文、周宗樺於本院之證述，及證人張嘉文
    庭呈之合作協議書（下稱系爭合作協議書）為據，主張恩易
    公司僅得以股東往來名義向股東借款，不得向外借款，足證
    系爭借款關係存在兩造間云云。查，系爭合作協議書第10條
    雖載有：「公司不得向外借款，亦不得借款與第三人及擔任
    他人之保證人，如此違反，其款項及責任，均由乙、丙、丁
    （按即張嘉文、周宗樺、周佳儀）三人負責，不得影響甲方
    （按即被上訴人）利益，...」等語（見本院卷一第115頁）
    及證人張嘉文、周宗樺於本院作證時，就恩易公司於105年2
    、3月間是否有以公司名義向上訴人借貸乙節固均回答：「
    沒有」等語（見本院卷一第100、106頁），然系爭協議書僅
    為恩易公司股東間之內部約定，而公司向外借款之行為，非
    法所不許，縱恩易公司確有於內部以章程或其他決議對向外
    借款之行為加以限制，然依公司法第208條第5項準用第58條
    之規定，不得以之對抗善意第三人，亦不足作為恩易公司是
    否有向第三人借款之認定。另綜觀上開證人證詞全文（見本
    院卷一第100至108頁），可知上開證人均未實際參與系爭借
    款之經過（見本院卷一第103、107頁），其等之證詞至多僅
    得證明恩易公司之股東間有約定不得以公司名義對外借款，
    且其等證述恩易公司並未向上訴人借款乙節，顯係基於系爭
    協議書之約定而推論所得，並非其等親自見聞之事實，亦不
    足作為有利上訴人之認定。從而，上訴人主張因恩易公司之
    股東間有恩易公司不得向外借款之約定，可推知系爭借款係
    被上訴人向上訴人借貸云云，於欠缺其他事證為佐之情況下
    ，尚難憑採。
　㈣上訴人另提出黃亞友於105年間寄件之電子郵件二封，主張被
    上訴人因未能償還系爭借款，故提議將系爭借款轉換為上訴
    人投資恩易公司之投資款，足見系爭借款為被上訴人所借云
    云。惟第一封電子郵件所附之投資備忘錄內容係就某公司現
    況及展望之概況為說明，第二封電子郵件至多僅得認寄件人
    （即黃亞友）有邀約上訴人投資恩易公司之情事，有上開電
    子郵件在卷足憑（見本院卷二第157至175頁），然前開電子
    郵件均未提及任何將系爭借款轉為投資款之情形。是前開電
    子郵件僅能說明黃亞友曾邀約上訴人投資恩易公司300萬元
    ，尚難據以證明該300萬元之來源為上訴人匯入恩易公司帳
    戶之300萬元款項，抑或系爭借款是被上訴人向上訴人所借
    。
　㈤復觀上訴人與黃亞友間於107年12月14日之對話紀錄截圖所載
    ，黃亞友稱「不管如何。我賣完2間一定先還你。345萬」，
    上訴人回以：「了解，...」、黃亞友再於同年月27日向上
    訴人稱：「....扣除欠你的345萬...」等語（見本院卷一第
    207至209頁），而依上訴人所稱被上訴人於其匯款後約3、4
    個月（105年間）就表示無法歸還系爭借款（見本院卷二第8
    5頁），是若系爭借款確實存在兩造間，黃亞友於107年間與
    上訴人協商遲延還款方案時，僅談及欠款「345萬」，而就
    系爭借款完全棄置不論，上訴人亦未反駁，顯與常情不符。
    再者，依上訴人與黃亞友間於107年8月15日之對話紀錄截圖
    所載，黃亞友稱：「麻煩明天拍照給我恩易給你的支票及利
    息，我在協助你們找律師打民事官司麻煩明天拍照給我 謝
    謝」、「費用我先代墊，等追討回來再說，若追不回…………搖
    頭」等語，上訴人則回覆黃亞友「感激不盡」、「用盡任何
    手段與方式追討」等語（見本院卷一第201頁），且上訴人
    陳稱：上開對話內容，係黃亞友請上訴人將系爭4紙本息支
    票拍照，黃亞友要去追討款項等語（見本院卷二第89頁），
    衡情倘系爭借款之借款人確實為被上訴人，豈有由黃亞友代
    上訴人向恩易公司追討之理，益徵系爭借款關係並非存在兩
    造間。
　㈥上訴人另舉被上訴人前於105年9月29日以恩易公司監察人身
    分，代表恩易公司對張嘉文、周宗樺、周佳儀等人提起業務
    侵占等案件（即臺灣新北地方檢察署108年度調偵字第1979
    號案件〈下稱另案刑事案件〉）中所提之書狀及陳述，主張系
    爭款項亦為被上訴人以股東往來名義借款給恩易公司云云，
    然依被上訴人於另案刑事案件中所提相關書狀及陳述（見本
    院卷一第399至533頁），雖得認被上訴人確有以股東往來名
    義借款給恩易公司之事實，但無足推論系爭借款亦為被上訴
    人以股東往來名義借款給恩易公司，亦無由憑此遽認系爭借
    款即為兩造合意之消費借貸關係。
　㈦上訴人固聲請命被上訴人提出恩易公司會計現金帳冊，主張
    若系爭借款為上訴人與被上訴人間之借款、被上訴人再以股
    東往來匯入恩易公司，則恩易公司應會於帳簿上登載為「股
    東往來」等語。然被上訴人乃恩易公司之監察人，本非商業
    會計法所規定之公司會計帳冊之保管、持有人，而被上訴人
    陳稱其已於另案刑事案件中提出其於105年5月間行使監察人
    之查帳權所調得之恩易公司相關帳冊資料，並經原審法院調
    閱另案刑事案件全案卷證後，當庭逐一翻閱該案卷宗之所有
    卷頁，確認被上訴人於該案提出之恩易公司現金帳資料中，
    並無任何記載「被上訴人以股東往來名義進入恩易公司之款
    項」明確（見原審卷第156頁）；又縱使恩易公司尚有其餘
    會計帳冊資料未經於另案刑事案件中提出，惟衡以被上訴人
    與恩易公司負責人張嘉文已因公司資金往來事宜存有另案刑
    事案件等訴訟糾紛，被上訴人目前亦應存在有再行調取該等
    其餘會計帳冊資料之事實上困難，故被上訴人抗辯其無法於
    本件訴訟中提出上訴人所稱之恩易公司其餘帳冊資料，核有
    正當理由，是本件並無依民事訴訟法第345條第1項規定之適
    用，併此敘明。
　㈧上訴人既未能就其主張「兩造確實有達成系爭借款之消費借
    貸合意，及上訴人有將系爭借款交付予被上訴人」之事實，
    提出其他具體證據資料以實其說，揆諸前開舉證責任分配法
    則，應認上訴人並未舉證證明其與被上訴人間確有系爭借款
    之消費借貸關係存在，則其請求被上訴人返還借款，即非有
    據。
五、綜上所陳，上訴人依消費借貸之法律關係，請求被上訴人應
    給付上訴人408萬元，及自108年3月2日起至清償日止，按年
    息百分之5計算之利息，非屬正當，不應准許。從而原審所
    為上訴人敗訴之判決，並無不合。上訴論旨指摘原判決不當
    ，求予廢棄改判，為無理由，應駁回其上訴。
六、本件事證已臻明確，兩造其餘之攻擊或防禦方法及所用之證
    據，經本院斟酌後，認為均不足以影響本判決之結果，爰不
    逐一論列，附此敘明。
七、據上論結，本件上訴為無理由，依民事訴訟法第449條第1項
    、第78條，判決如主文。
中　　華　　民　　國　　111 　年　　8 　　月　　9 　　日
                  民事第十四庭  
                      審判長法  官  蔡和憲
                            法  官  周群翔
                            法  官  陳雯珊
正本係照原本作成。
如不服本判決，應於收受送達後20日內向本院提出上訴書狀，其
未表明上訴理由者，應於提出上訴後20日內向本院補提理由書狀
（均須按他造當事人之人數附繕本）上訴時應提出委任律師或具
有律師資格之人之委任狀；委任有律師資格者，另應附具律師資
格證書及釋明委任人與受任人有民事訴訟法第466 條之1第1項但
書或第2項所定關係之釋明文書影本。如委任律師提起上訴者，
應一併繳納上訴審裁判費。
中　　華　　民　　國　　111 　年　　8 　　月　　10　　日
  　　　　　　　　　　　　　書記官  陳亭如